智慧財產法院行政判決
　　　　　　　　　　　　　　　　99年度行專訴字第71號
　　　　　　　　　　　　　　　　民國99年12月9日辯論終結
原　　　告　日商格美特信息股份有限公司
代　表　人　　孝信（取締役，.
訴訟代理人　宿希成（專利師）
　　　　　　王建智律師
被　　　告　經濟部智慧財產局
代　表　人　王美花（局長）
訴訟代理人　郭偉齡
參　加　人　張惶奇
　　　　　　賴美絨
共　　　同
訴訟代理人　羅凱正律師
　　　　　　張志朋律師
上列當事人間因發明專利舉發事件，原告不服經濟部中華民國99
年3 月23日經訴字第09906053470 號訴願決定，提起行政訴訟，
經本院命參加人獨立參加本件被告之訴訟，本院判決如下：
　　主  文
訴願決定及原處分均撤銷。
訴訟費用由被告負擔。
　　事實及理由
一、事實概要：
    原告前於民國91年11月26日以「預付卡資訊發行系統，通話
    費結算系統，通訊費結算系統，及費用結算系統」向被告申
    請發明專利，並以西元2001年11月27日在日本申請之第0000
    -000000 號專利案主張優先權，經被告編為第91134290號審
    查，准予專利，並於公告期滿後，發給發明第201822號專利
    證書（下稱系爭專利）。嗣參加人以系爭專利有違核准時專
    利法第20條第1 項第1 款、第2 項、第22條第4 項及第31條
    等規定，對之提起舉發，原告於民國95年3 月31日提出系爭
    專利申請專利範圍更正本，經被告審查，以上開更正申請不
    符現行專利法第64條第2 項規定，應不准更正，本件舉發案
    仍以原公告本審查，而認系爭專利有違同法第20條第1 項第
    1 款及第2 項規定，以98年7 月17日(98)智專三(二)04119
    字第09820437230 號專利舉發審定書為「舉發成立，應撤銷
    專利權」之處分。原告不服，提起訴願，經經濟部99年3 月
    23日經訴字第09906053470 號決定駁回，遂向本院提起行政
    訴訟。
二、原告聲明求為判決：原處分及訴願決定均撤銷。並主張：
  (一)系爭專利申請專利範圍之更正申請符合專利法第64條第1 項
    第1 款規定：
    1.系爭專利申請專利範圍第1 項更正前後，均未變更原有元
      件之結合關係及原核准公告之發明性質及功能，非屬引進
      附加之技術特徵情事，符合專利法及專利審查基準之規定
      。又本件更正屬詳述式之更正，參照本院98年度行專訴字
      第45號判決意旨，更正前、後未變更原有技術手段之結合
      關係及原核准公告創作之發明及功能，即屬未變更原申請
      專利範圍而應准更正。
    2.自原告於95年3 月31日提出更正申請至被告於98月7 月17
      日不准更正止，僅於97年12月8 日安排1 次面詢，但從未
      以任何形式給予原告有陳述意見之機會，顯然已違反行政
      程序法第102 條規定。又被告已於99年9 月6 日公布「有
      關專利舉發案件中專利權人所提之更正事項，有不符更正
      規定者，自即日起調整實務作業」，並自即日起對於被告
      機關認為有不符更正規定者，給予專利權人申復之機會。
    3.原處分所審查之系爭專利申請專利範圍第5 及6 項標的與
      系爭專利申請專利範圍第5 及6 項並不一致，有違明確性
      原則與行政程序法第96條規定。被告於99年3 月9 日、12
      日對於原處分之更正有違行政程序法第101 條與第114 條
      規定。
  (二)系爭專利確具新穎性：
    證據2 並未揭露系爭專利申請專利範圍第1 、2 項「條碼選
    擇單」及「條碼讀取器」技術特徵，被告將此2 技術特徵視
    為「已見於一般之便利商點」，再將之與證據2 結合作為新
    穎性核駁證據，違反新穎性審查原則。
  (三)系爭專利確具進步性：
    1.原處分及訴願決定對於本件更正前各申請專利範圍之進步
      性判斷，僅指出：「再查，證據2 足資證明系爭專利各項
      均不具新穎性已如前述，當然證據2 組合證據4 亦可證明
      系爭專利均不具進步性。」然證據2 無法證明系爭專利各
      申請專利範圍，不具新穎性，已如前述。且原處分暨訴願
      決定中完全未指出舉發證據5 至8 所揭露之技術內容為何
      ；對於證據4 所揭露之技術內容亦僅在(五)含糊指出「證據
      4 係揭露可用於支付網路連線費用之費用決算系統」，完
      全未指出舉發證據4 至8 所揭露之內容與系爭專利任一技
      術特徵之任何關係，對於系爭專利申請案所屬技術領域中
      具有通常知識者依舉發證據4 至8 之先前技術如何即可輕
      易完成者，更未見論究。
    2.系爭專利更正後申請專利範圍相對於各舉發證據之進步性
      ，證據2 、4 、5 均未揭示系爭專利更正後申請專利範圍
      之「選擇單」技術特徵。又證據4 揭示出一種在使用者完
      成付款後使媒體中所記錄之ID號碼有效化以提供服務的系
      統，對於系爭專利各申請專利範圍中透過印刷有複數商品
      之影像圖像和文字、條形碼的「選擇單」來選擇任意商品
      ，未有任何揭露。而證據5 記載有透過條形碼讀取器來讀
      取目錄表之條形碼，該目錄表僅止於記載出本店便當之目
      錄及單價，並未揭露出系爭專利各申請專利範圍中「印刷
      有複數業者所發行之複數種類預付卡之影像圖像，同時每
      個預付卡上印刷有表示複數面額之文字，進一步每個預付
      卡上印刷複數條形碼，用來識別預付卡之種類和面額」之
      選擇單。
    3.系爭專利更正前申請專利範圍相對於各舉發證據之進步性
      ，證據2 、證據4 及證據5 對於用來識別「預付卡之種類
      及面額」的顯示有條形碼之選擇單亦未有任何揭露。又證
      據2 與證據4 結合、證據2 與證據5 結合，均未能揭露系
      爭專利。
三、被告聲明求為判決：駁回原告之訴。並抗辯：
  (一)原告更正後之申請專利範圍第1 和2 項，與原審定公告之申
    請專利範圍內容比較，業已實質變更原審定公告之申請專利
    範圍內容，形式上雖然是對原申請專利範圍增加條件以進一
    步限定，但會改變原預付卡資訊發行系統之元件構造之結合
    關係，難謂符合專利法第64條第2 項規定。
  (二)原處分書僅係單純描述系爭專利申請專利範圍第5 項及第6
    項之技術內容，並非就該技術內容是否具新穎性或進步性所
    為實質之判斷，故純屬申請專利範圍內容之誤繕，自得依行
    政程序法第101 條規定，於99年3 月9 日、12日予以更正。
  (三)舉發證據5 至8 係參加人於98年1 月6 日專利舉發補充理由
    書中針對系爭專利申請專利範圍更正本所提出之舉發補充證
    據，原處分既係依系爭專利原公告內容審查，則被告自無庸
    再針對舉發證據5 至8 進行審認，惟不影響證據2 組合證據
    4 足以證明系爭專利不具進步性之認定，故原處分並無違誤
    。
  (四)「條碼選擇單」及「條形碼讀取器」之技術特徵，為系爭專
    利申請時早已見於一般之便利商店中使用之技術元件及手段
    ，係在於參酌引證文件即能直接置換的技術特徵，故不具新
    穎性。另原告申請專利範圍更正本，刪除系爭專利申請專利
    範圍第5 、6 項，由此觀之，原處分關於第5 、6 項不具新
    穎性及進步性之審定亦無違誤。
四、參加人聲明求為判決：駁回原告之訴。並抗辯：
  (一)原告申請更正系爭專利之申請專利範圍，第1 項除變更多項
    文字敘述外，主要新增「中央伺服器、個別配置於複數店內
    之選擇單、POS 記錄終端機及預付卡產生裝置」，第2 項除
    變更多項文字敘述外，主要新增加「中央伺服器、個別配置
    於複數店內之選擇單、POS 記錄終端機及預付卡資訊發行裝
    置」等技術內容，已實質變更系爭專利內容而不應准許，故
    被告駁回原告更正之申請，並無違誤。
  (二)證據2 已揭露系爭專利之全部技術特徵，系爭專利並無新穎
    性。又系爭專利之申請專利範圍第3 、4 、7 項，大部分技
    術特徵均已為證據2 所揭露，未完整揭露部分僅有申請專利
    範圍所載編號B 「如申請專利範圍第1 或2 項之預付卡資訊
    發行系統」，然因系爭專利申請專利範圍第1 、2 項已為證
    據2 所全部揭露，是申請專利範圍第3 、4 、7 項亦不具有
    新穎性。
  (三)證據2 所示專利之技術特徵，係使用類似觸碰螢幕之方式直
    接點選預付卡之種類、面額等資訊，並以此製作預付卡，與
    系爭專利之申請專利範圍第1 、2 項所採用之「顯示有形條
    碼之選擇單」及「條形碼讀取器」之技術特徵相比較，顯然
    較為「進步」，亦即系爭專利為「退步之發明」，顯然欠缺
    進步性。且「顯示有形條碼之選擇單」及「條形碼讀取器」
    等技術，由證據4 至8 均可個別得知早已為「習知之技術」
    ，故系爭專利不具進步性。另證據2 及證據4 之結合、證據
    2 及證據5 之結合可證明系爭專利並無進步性。
五、本件應適用之法律規範及審理範圍：
  (一)查系爭專利係於93年4 月21日審定准予專利，是系爭專利有
    無撤銷之原因，應以核准審定時有效之90年10月24日修正公
    布之專利法為斷。嗣原告於95年3 月31日提出系爭專利申請
    專利範圍更正本，則本件更正申請應否准許，應以92年2 月
    6 日之修正公布專利法為斷。
  (二)參加人所主張系爭專利不具新穎性之應撤銷理由，僅略稱：
    「專利法第20條第1 項第1 款」、「不具新穎性」等語（見
    舉發卷第1 冊第131 至149 頁），原處分亦記載：「為申請
    前已見於刊物或已公開使用者」（見本院卷第14至16頁之原
    處分書第9 頁第(六)項倒數第2 行至第1 行、第10頁第(七)項最
    後1 行、第11頁第(八)項倒數第2 行至第1 行、第12頁第(九)項
    最後1 行）。經被告及參加人於本院審理時確認係指「申請
    前已見於刊物」（見本院卷第225 頁）。
  (三)系爭專利為發明專利，原處分書第3 頁第6 至7 行第(一)項所
    載：「......故難謂符合專利法『第108 條準用』第64條第
    2 項之規定，應不允許更正，......」（見本院卷第11頁）
    ，經被告及參加人於本院審理時確認「第108 條準用」之文
    字係屬贅載（見本院卷第225 頁）。
  (四)參加人原以證據2 主張系爭專利（公告本）不具新穎性，以
    證據2 、4 之組合主張系爭專利（公告本）不具進步性（見
    舉發卷第1 冊第131 至149 頁）。嗣因原告於95年3 月31日
    申請更正系爭專利申請專利範圍，參加人即以證據2 、證據
    4 至證據8 主張系爭專利（更正本）不具進步性（見舉發卷
    第2 冊第123 至127 頁，證據5 至8 （見舉發卷第2 冊第48
    至89頁）。其後參加人於本院審理時，就系爭專利不具進步
    性之同一撤銷理由，於99年9 月30日具狀提出新證據即證據
    2 、5 之組合（見本院卷第97頁反面之行政訴訟參加陳述意
    見(一)狀），並於準備程序時予以確認（見本院卷第226 頁之
    準備程序筆錄），依智慧財產案件審理法第33條第1 項規定
    ，本院就此新證據應予審酌。
  (五)因此，本件爭點如下（見本院卷第226 至227 頁）：
    1.原告於95年3 月31日所提系爭專利申請專利範圍之更正申
      請有無實質變更申請專利範圍，而違反92年2 月6 日修正
      公布專利法第64條第2 項規定（如附表一爭點第1 項）？
    2.系爭專利有無違反90年10月24日修正公布專利法第20條第
      1 項「申請前已見於刊物」規定（引證資料如附表一爭點
      第2 至8 項所示）？
    3.系爭專利有無違反90年10月24日修正公布專利法第20條第
      4 項進步性規定（引證資料如附表一爭點第9 至22項所示
      ）？
  (六)就參加人於99年9 月30日所提之新證據即證據2 、5 之組合
    （見本院卷第95頁反面），兩造業已收受參加人行政訴訟參
    加陳述意見(一)狀繕本（見本院卷第224 頁）。另本件技術上
    爭點，即1.系爭專利申請專利範圍第1 至7 項《公告本》與
    證據2 之技術內容中要件編號及對應關係如附表二至八所示
    。2.證據2 說明書第7 頁【0028】段第1 至7 行所揭露之「
    受理票」及「掃描器」等內容。3.證據4 說明書第8 頁【00
    41】段第1 至20行、圖2 、第7 頁【0030】段第10至13行、
    【0033】段第7 至8 行之技術內容。4.系爭專利申請專利範
    圍第4 項（公告本）與證據2 之異同（如附表五編號3 、5
    所示）。5.系爭專利申請專利範圍第5 項（公告本）與證據
    2 之異同（如附表六編號7 、9 所示）。6.系爭專利申請專
    利範圍第6 項（公告本）與證據2 之異同（如附表七編號8
    、10所示）。本院已於99年10月11日第1 次準備程序整理爭
    點後，經徵詢兩造及參加人所需準備期間之意見後，訂於同
    年11月8 日行第2 次準備程序（見本院卷第227 至229 頁）
    ，再於同年12月9 日言詞辯論，兩造及參加人就上開新證據
    及技術爭點，應有相當之準備期間，本院即得就兩造及參加
    人之陳述予以審究。
  (七)按（第1 項）發明專利權人申請更正專利說明書或圖式，僅
    得就下列事項為之：一申請專利範圍之減縮，二誤記事項之
    訂正，三不明瞭記載之釋明，（第2 項）前項更正，不得超
    出申請時原說明書或圖式所揭露之範圍，且不得實質擴大或
    變更申請專利範圍，92年2 月6 日修正公布之專利法第64條
    第1 項、第2 項定有明文。
  (八)次按發明，謂利用自然法則之技術思想之高度創作，90年10
    月24日修正公布之專利法第19條定有明文。又凡可供產業上
    利用之發明，無下列情事之一者，得依本法申請取得發明專
    利：一申請前已見於刊物或已公開使用者，但因研究、實驗
    而發表或使用，於發表或使用之日起6 個月內申請專利者，
    不在此限，同法第20條第1 項第1 款定有明文。又發明係運
    用申請前既有之技術或知識，而為熟習該項技術者所能輕易
    完成時，不得依專利法申請取得發明專利，同法第20條第2
    項亦有明文。而發明有違反第20條第1 項第1 款、第2 項規
    定之情事者，任何人得附具證據，向專利專責機關舉發之（
    同法第71條第1 項第1 款、第72條第1 項規定參照）。準此
    ，系爭專利有無違反同法第20條第1 項第1 款、第2 項所定
    情事而應撤銷其發明專利權，依法應由舉發人（即參加人）
    附具證據證明之。
六、原告於95年3 月31日所提系爭專利申請專利範圍之更正申請
    不應准許【附表一之爭點1 】：
  (一)系爭專利之申請專利範圍（公告本）共7 項，均為獨立項（
    見舉發卷第1 冊第44至48頁之發明專利說明書）。
    1.申請專利範圍第1 項：「一種預付卡資訊發行系統，其特
      徵是具備有：字元串記憶裝置，用來儲存多個指定位數之
      字元串；顯示有條形碼之選擇單，用來識別預付卡之種類
      和面額；條形碼讀取器，用來讀取上述之條形碼藉以輸入
      預付卡之種類和面額；支付金額輸入裝置，用來輸入支付
      之現金之金額；產生裝置，當被選擇之預付卡之面額和支
      付金額一致之情況時，用來產生預付卡資訊使上述字元串
      記憶裝置內之任何字元串與上述之面額具有相關性；預付
      卡資訊記憶裝置，用來收納該預付卡資訊；和輸出裝置，
      用來輸出上述之預付卡資訊。」
    2.申請專利範圍第2 項：「一種預付卡資訊發行系統，其特
      徵是具備有：字元串記憶裝置，用來儲存多個指定位數之
      字元串；顯示有條形碼之選擇單，用來識別預付卡之種類
      和面額；條形碼讀取器，用來讀取上述之條形碼藉以輸入
      預付卡之種類和面額；信用卡資訊輸入裝置，用來輸入與
      信用卡有關之資訊；確認裝置，將該信用卡資訊和上述之
      預付卡之面額發訊到外部之電腦系統，要求以信用卡結算
      ，和確認利用信用卡之結算是否完成；產生裝置，當利用
      信用卡之結算已完成時，用來產生預付卡資訊使上述字元
      串記憶裝置內之任何字元串與上述之面額具有相關性；預
      付卡資訊記憶裝置，用來收納該預付卡資訊；和輸出裝置
      ，用來輸出上述之預付卡資訊。」（相關圖式見附圖1 ）
  (二)系爭專利95年3 月31日之申請專利範圍更正本，係更正原申
    請專利範圍第1 、2 項，並刪除原申請專利範圍第5 、6 項
    （見舉發卷第1 冊第163 至167 頁）。
    1.申請專利範圍（更正本）第1 項：「一種預付卡資訊發行
      系統，係為有具備中央伺服器和，個別配置於複數店內之
      選擇單、POS 記錄終端機、預付卡資訊發行裝置者，其特
      徵是：上述中央伺服器和各POS 記錄終端機係連接於網路
      上；上述各選擇單上印刷有複數業者所發行之複數種類預
      付卡之影像圖像，同時每個預付卡上印刷有表示複數面額
      之文字，進一步每個預付卡上印刷複數條形碼，用來識別
      預付卡之種類和面額；上述POS 記錄終端機具備有：條形
      碼讀取器，係讀取上述選擇單之條形碼，藉以輸入使用者
      所選的預付卡之種類和面額；支付金額輸入裝置，用來輸
      入使用者所支付之現金金額；發送裝置，發送使用者所選
      的特定預付卡種類及面額之資訊，及使用者所支付之支付
      金額資訊至上述中央伺服器；而上述中央伺服器係具備有
      ：字元串記憶裝置，用來儲存關於複數業者之指定位數之
      複數字元串；預付卡資訊產生裝置，將上述POS 記錄終端
      機所發送之當使用者所選擇之預付卡面額和支付金額一致
      時，將上述字元串記憶裝置中，使用者所選的預付卡之發
      行業者相關之字元串抽取出來，產生與上述面額相關之預
      付卡資訊；預付卡資訊記憶裝置，用來收納該預付卡資訊
      ；發送裝置，將上述預付卡資訊發送至POS 記錄終端機；
      其中，上述預付卡資訊發行裝置係將該中央伺服器所發送
      之預付卡資訊印字於用紙上。」
    2.申請專利範圍（更正本）第2 項：「一種預付卡資訊發行
      系統，係為有具備中央伺服器、個別配置於複數店內之選
      擇單、POS 記錄終端機、預付卡資訊發行裝置者，其特徵
      是：上述中央伺服器和各POS 記錄終端機係連接於網路上
      ；上述各選擇單上印刷有複數業者所發行之複數種類預付
      卡之影像圖像，同時每個預付卡上印刷有表示複數面額之
      文字，進一步每個預付卡上印刷複數條形碼，用來識別預
      付卡之種類和面額；上述POS 記錄終端機具備有：條形碼
      讀取器，係讀取上述選擇單之條形碼，藉以輸入使用者所
      選的預付卡之種類和面額；發送裝置，發送使用者所選的
      預付卡特定種類及面額之資訊，及以上述信用卡資訊輸入
      裝置讀取之使用者之信用卡資訊至上述中央伺服器；而上
      述中央伺服器係具備有：字元串記憶裝置，用來儲存關於
      複數業者之指定位數之複數字元串；確認裝置，將上述PO
      S 記錄終端機所發送之上述信用卡資訊及使用者所選之預
      付卡面額，發送至外部信用卡公司之電腦系統，要求以信
      用卡結算，同時確認以信用卡之結算是否完了；預付卡資
      訊產生裝置，以信用卡之結算完了時，將上述字元串記憶
      裝置中，使用者所選的預付卡之發行業者相關之字元串抽
      取出來，產生與上述面額相關之預付卡資訊；預付卡資訊
      記憶裝置，用來收納該預付卡資訊；發送裝置，將上述預
      付卡資訊發送至POS 記錄終端機；其中，上述預付卡資訊
      發行裝置係將該中央伺服器所發送之預付卡資訊印刷於用
      紙上。」
  (三)申請專利範圍第1 項之更正部分：
    1.原申請專利範圍第1 項與更正後申請專利範圍第1 項相較
      ，更正後申請專利範圍第1 項增加「中央伺服器」、「PO
      S 記錄終端機」等技術特徵，並界定「POS 記錄終端機」
      具有「條形碼讀取器」、「支付金額輸入裝置」及「發送
      裝置」等要件，「中央伺服器」具有「字元串記憶裝置」
      、「預付卡資訊產生裝置」、「預付卡資訊記憶裝置」及
      「發送裝置」等要件。是以原告之更正固然形式上係對原
      申請專利範圍第1 項增加條件，以進一步限定，而未超出
      原說明書或圖式所揭露之範圍，惟實際上因更正而增加原
      申請專利範圍第1 項所未包含、但發明說明已揭露之「中
      央伺服器」、「POS 記錄終端機」等技術特徵及結合關係
      ，因而使更正後申請專利範圍第1 項之預付卡資訊發行系
      統增加原來申請專利範圍第1 項所未具有之「POS 記錄終
      端機」具有「條形碼讀取器」、「支付金額輸入裝置」及
      「發送裝置」等要件，以及「中央伺服器」具有「字元串
      記憶裝置」、「預付卡資訊產生裝置」、「預付卡資訊記
      憶裝置」及「發送裝置」等要件之結合關係。因此，相較
      於原申請專利範圍第1 項，更正後申請專利範圍第1 項業
      已附加新的外部連結關係，而實質變更申請專利範圍。
    2.更正後申請專利範圍第1 項之「選擇單」，相較於原申請
      專利範圍第1 項之「選擇單」，增加「複數業者所發行之
      複數種類預付卡之影像圖像」及「表示複數面額之文字」
      等元件，因而使更正後申請專利範圍第1 項之「選擇單」
      ，增加原申請專利範圍第1 項之「選擇單」所未具有之顯
      示影像圖像與文字的功能。因此，相較於原申請專利範圍
      第1 項之「選擇單」，更正後申請專利範圍第1 項之「選
      擇單」已附加新功能，而實質變更申請專利範圍。故原告
      主張更正後申請專利範圍第1 項進一步將選擇單明確地限
      定在「印刷有複數業者所發行之複數種類預付卡之影像圖
      像，同時每個預付卡上印刷有表示複數面額之文字，進一
      步每個預付卡上印刷複數條形碼，用來識別預付卡之種類
      和面額」云云，委無可採。
    3.原告主張更正係將原申請專利範圍第1 項中較抽象之上位
      概念技術用語，置換為發明說明中所對應記載之下位概念
      技術特徵，或發明說明中就該技術特徵本身所記載之整體
      描述，使該等技術特徵明確化而限縮云云。惟查原申請專
      利範圍第1 項之「字元串記憶裝置」、「選擇單」、「條
      形碼讀取器」、「支付金額輸入裝置」、「預付卡資訊產
      生裝置」、「預付卡資訊記憶裝置」及「預付卡資訊輸出
      裝置」等要件，與更正後申請專利範圍第1 項所增加之「
      中央伺服器」、「POS 記錄終端機」等要件，並非上下位
      概念。是原告此部分主張，要無足取。
    4.綜上，更正後申請專利範圍第1 項相較於原申請專利範圍
      第1 項，增加「中央伺服器」、「POS 記錄終端機」等技
      術特徵，且「選擇單」增加「影像圖像」、「文字」等元
      件。是以本件更正業已導致實質變更原申請專利範圍第1
      項，而不符專利法第64條第2 項規定。
  (四)申請專利範圍第2 項之更正部分：
    更正後申請專利範圍第2 項相較於原申請專利範圍第2 項，
    增加「中央伺服器」、「POS 記錄終端機」等技術特徵及結
    合關係，而附加新的外部連結關係，且「選擇單」增加「影
    像圖像」、「文字」等元件，而具有顯示影像圖像與文字的
    功能，已附加新功能。是以本件更正業已導致實質變更原申
    請專利範圍第2 項，而不符專利法第64條第2 項規定。
  (五)原告主張本件更正屬詳述式之更正，參照本院98年度行專訴
    字第45號判決意旨，更正前、後未變更原有技術手段之結合
    關係及原核准公告創作之發明及功能，即屬未變更原申請專
    利範圍而應准更正云云。
    1.觀諸原告所稱「詳述式之更正」一詞，應係指「請求項之
      技術特徵置換為發明說明中所對應記載之下位概念技術特
      徵」、及「請求項之技術特徵置換為發明說明中就該技術
      特徵本身所記載之整體詳細描述」等申請專利範圍減縮之
      事項，合先敘明。
    2.惟原申請專利範圍第1 、2 項並未界定「中央伺服器」、
      「POS 記錄終端機」等元件之技術特徵，而更正後申請專
      利範圍第1 、2 項，增加「中央伺服器」、「POS 記錄終
      端機」等元件，即無「將原申請專利範圍第1 、2 項之技
      術特徵置換為發明說明中所記載之下位概念技術特徵」，
      或「將原申請專利範圍第1 、2 項之技術特徵置換為置換
      為發明說明中就該技術特徵本身所記載之整體描述」等申
      請專利範圍減縮之情事。
    3.另更正後申請專利範圍第1 、2 項，係較原申請專利範圍
      第1 、2 項，已新增元件，並非就原申請專利範圍第1 、
      2 項所界定之元件增加技術特徵，且更正後申請專利範圍
      第1 、2 項所增加之「中央伺服器」及「POS 記錄終端機
      」等元件，相較於原申請專利範圍第1 、2 項，已屬不同
      之實施方式或實施例，而使申請專利範圍更正前、後已變
      更原有元件間之結合關係。因此，本件更正已實質變更原
      申請專利範圍第1 、2 項之系統的功能，難謂本件更正係
      屬原告所謂之「詳述式更正」，而未實質擴大或變更申請
      專利範圍。
    4.至本院98年度行專訴字第45號行政判決係認該案原告所為
      之更正，係就原申請專利範圍之技術特徵，置換創作說明
      中就該技術特徵本身所記載之整體詳細描述，而屬申請專
      利範圍之減縮；又該更正僅就原申請專利範圍第1 項、第
      4 項之實施方式予以限定、窄化，將請求項之技術特徵置
      換為發明說明中所對應記載之下位概念技術特徵，亦屬申
      請專利範圍之減縮，應予准許。與原告所為之本件更正申
      請的內容並不相同，自不得遽為比附援引。
  (六)綜上所述，原告於95年3 月31日所提系爭專利申請專利範圍
    第1 、2 項之更正申請已實質變更申請專利範圍，而違反92
    年2 月6 日修正公布專利法第64條第2 項規定，不應准許；
    而刪除第5 、6 項部分，係屬申請專利範圍縮減之事項，應
    可准許。惟依93年12月14日修正施行之2004年版專利審查基
    準第2-6-72頁第(5) 點規定：「專利權人所提出之更正內容
    ，部分可接受，部分不可接受時，例如：未完全依照專利專
    責機關之通知內容更正，仍保留了超出原說明書、圖式記載
    的事項，或更正後之內容又引進了新事項時，應不允許更正
    ，專利專責機關應敘明理由通知專利權人於指定期間內重新
    提出更正。屆期不更正者，依該現有資料逕行審查。」經查
    原告於95年3 月31日所提之申請專利更正本，就其中第1 、
    2 項更正部分不可准許，就第5 、6 項刪除部分可准許，被
    告本應依前開規定，於作成本件舉發成立之處分前，通知原
    告重新提出更正本。況行政程序法第102 條規定：「行政機
    關作成限制或剝奪人民自由或權利之行政處分前，除已依第
    39 條 規定，通知處分相對人陳述意見，或決定舉行聽證者
    外，應給予該處分相對人陳述意見之機會。但法規另有規定
    者，從其規定。」被告就原告於本件舉發案中所提之更正事
    項，經審認有不符92年2 月6 日修正公布之專利法第64條第
    1 項各款或第2 項規定者，被告應敘明不符更正規定之理由
    ，函知原告限期申復。惟被告並未依前揭規定踐行此通知程
    序，逕依系爭專利原申請專利範圍之公告本予以審查，影響
    原告之程序上利益。故原處分此部分認定（見本院卷第10頁
    反面至11頁之原處分書第2 至3 頁第十(一)項），程序上即有
    瑕疵。
七、系爭專利之技術內容：
  (一)關於系爭專利之創作目的：
    系爭專利係以習用之國際電話用預付卡為改良對象，由於習
    用國際電話用之預付卡具有作為金卡之價值之卡片之輸送和
    保管具有大危險性和需要高成本之問題，是以系爭專利之創
    作目的在提供預付卡資訊之發行系統，在流通過程完全不會
    有被盜之危險，可以使發行成本降低，且經由應用此種預付
    卡資訊發行系統，可以確立各種費用之結算系統，完全不會
    有發生呆帳之危險性（見舉發卷第1 冊第74至76頁之系爭專
    利說明書中【先前技術】、【發明內容（發明所欲解決之間
    題）】）。
  (二)原告雖於95年3 月31日更正申請專利範圍，惟因違反92年2
    月6 日修正公布專利法第64條第2 項規定而不應准許，故本
    件應依原申請專利範圍為審查。又系爭專利之申請專利範圍
    （公告本）共7 項，均為獨立項（見舉發卷第1 冊第44至48
    頁之發明專利說明書），相關圖式見附圖1 。
  (三)參加人所提之引證案：
    1.參加人提出之引證案共3 項：
      (1)證據2 為西元2001年3 月23日公開之日本特開0000-000
        00號專利案（見舉發卷第1 冊第107 至124 頁，本院卷
        第123 至131 頁。中譯文見舉發卷第1 冊第82至106 頁
        ，本院卷第132 至144 頁）。
      (2)證據4 為2001年6 月22日公開之日本特開0000-000000
        號專利案（見舉發卷第1 冊第1 至26頁。中譯文見本院
        卷第239 至251 頁）。
      (3)證據5 為1994年4 月22日公開之日本特開平0-000000號
        專利案（見舉發卷第2 冊第85至89頁，本院卷第145 至
        149 頁。中譯文見本院卷第258 至261 頁）。
      (4)證據2 、4 、5 之公開日均早於系爭專利之優先權日（
        2001年11月27日），且均為有關於遠端使者藉由計算機
        裝置經網路（證據2 與4 為網際網路，證據5 為電話網
        路）至業者伺服器電腦端進行購物消費之系統與方法；
        系爭專利亦是關於遠端使者藉由計算機裝置經網際網路
        或電話網路至業者伺服器電腦端進行購物消費之系統與
        方法。故證據2 、4 、5 以及系爭專利同屬相同的技術
        領域，而得為判斷系爭專利是否符合專利要件之先前技
        術。
    2.就系爭專利各申請專利範圍（公告本）是否具備專利要件
      之引證資料如附表一之爭點編號2 至22所示。
    3.證據2 之技術內容：
      證據2 係一種有價密碼資訊發行系統及方法，包含用以儲
      存由設定位數之文字序列所成密碼資訊的密碼資訊記憶機
      構12，用以選擇輸入所希望金額的要求額輸入機構14，用
      以輸入實際支付金額的收入額輸入機構16，該要求額與收
      入額符合時，用以將該密碼資訊與該要求額互相連繫，而
      產生有價密碼資訊的有價密碼資訊產生機構22，用以儲存
      該有價密碼資訊的有價密碼資訊記憶機構24，及用以輸出
      該有價密碼資訊的有價密碼資訊輸出機構26；以及該有價
      密碼資訊發行方法的步驟：儲存由設定位數之文字序列所
      成密碼資訊於密碼資訊記憶機構12、輸入要求額、輸入實
      際支付的進帳金額、該要求額與收入額符合時，將該密碼
      資訊與該要求額相連繫以產生有價密碼資訊、儲存該有價
      密碼資訊於有價密碼資訊記憶機構24、及輸出該有價密碼
      資訊。」（相關圖式見附圖2 ）
    4.證據4 之技術內容：
      證據4 係一種費用結帳系統，可在使用者完成付款後使媒
      體10中所記錄之ID號碼有效化以提供網際網路連線服務（
      相關圖式見附圖3 ）。
    5.證據5 之技術內容：
      證據5 係一種遙控外帶便當的店舖系統，在便當販賣站11
      端設置主站13，其構成為使用者端藉由一般公共線路設置
      遙控站17，於主站13備有接收從遙控站17傳來的訂購訊號
      ，訊號處理方法25，對遙控站17傳達預定做好便當的時間
      之傳達訊號方法，製作出便當的輸入方法20，顯示便當種
      類等的顯示部18，於遙控站17備有便當菜單和單價的顯示
      部29，便當菜單的輸入方法31，訂購者的輸入方法40，對
      主站13輸出訂購訊號的輸出方法，顯示從主站13傳來的預
      訂做好便當的時間的顯示部39（相關圖式見附圖4 ）。
八、系爭專利申請專利範圍第1 至3 、7 項不具新穎性，第4 至
    6 項具新穎性：
  (一)系爭專利申請專利範圍第1 項不具新穎性【附表一之爭點2
    】：
    1.證據2 圖1 及申請專利範圍第1 項揭露一種有價密碼資訊
      發行系統10，包含：用以儲存由設定位數之文字序列所成
      密碼資訊的密碼資訊記憶機構12；用以選擇輸入所希望金
      額的要求額輸入機構14；用以輸入實際支付金額的收入額
      機構16；該要求額與讓收入額符合時，用以將該密碼資訊
      與該要求額互相連繫，而產生有價密碼資訊的有價密碼資
      訊產生機構22；用以儲存該有價密碼資訊的有價密碼資訊
      記憶機構24；及用以輸出該有價密碼資訊的有價密碼資訊
      輸出機構26（見舉發卷第1 冊第86頁）。
    2.系爭專利申請專利範圍第1 項之各構成要件與證據2 比對
      如附表二所示（有關系爭專利申請專利範圍第1 項與證據
      2 之技術內容中要件編號及對應關係，業經本院命兩造及
      參加人陳述意見，見本院卷第227 頁）。系爭專利申請專
      利範圍第1 項與證據2 相較，系爭專利申請專利範圍第1
      項之字元串記憶裝置25等同於證據2 之密碼資訊記憶機構
      12，選擇單32等同於證據2 之受理票61，條形碼讀取器15
      a 等同於證據2 之掃描器48a ，支付金額輸入裝置29等同
      於證據2 之收入額輸入機構16，產生裝置22等同於證據2
      之有價密碼資訊產生機構22，預付卡資訊記憶裝置26等同
      於證據2 之有價密碼資訊記憶機構24，輸出裝置31等同於
      證據2 之有價密碼資訊輸出機構26。
    3.系爭專利申請專利範圍第1 項與證據2 之技術特徵比對：
      (1)證據2 為一種有價密碼資訊發行系統，而系爭專利申請
        專利範圍第1 項之預付卡資訊係為具有金錢價值之字元
        串資訊，故系爭專利申請專利範圍第1 項之標的「一種
        預付卡資訊發行系統」為證據2 所揭露。
      (2)證據2 揭露之密碼資訊記憶機構12係用以儲存由設定位
        數之文字序列所成的密碼資訊，故系爭專利申請專利範
        圍第1 項之「字元串記憶裝置，用來儲存多個指定位數
        之字元串」技術特徵為證據2 所揭露。
      (3)證據2 說明書中譯本第10頁第20至21行記載「該受理票
        61上有受理號碼及申請日時，申請內容等記載以外，尚
        有對應該申請內容之條碼印字」（見舉發卷第1 冊第97
        頁）。另由證據2 圖10可知，受理票61上的申請內容包
        含國際電話業者名稱與金額等資訊，故系爭專利申請專
        利範圍第1 項之「顯示有條形碼之選擇單，用來識別預
        付卡之種類和面額」技術特徵為證據2 所揭露。（此部
        分業經本院命兩造及參加人陳述意見，見本院卷第227
        頁）
      (4)證據2 說明書中譯本第10頁第22至23行記載「便商31的
        店員經確認金額無誤後輸入受理票61的條碼於POS 末端
        的掃描器48a 」（見舉發卷第1 冊第97頁）。而受理票
        61上的條碼係對應包含國際電話業者名稱與金額等資訊
        的申請內容，故系爭專利申請專利範圍第1 項之「條形
        碼讀取器，用來讀取上述之條形碼藉以輸入預付卡之種
        類和面額」技術特徵為證據2 所揭露。（此部分業經本
        院命兩造及參加人陳述意見，見本院卷第227 頁），【
        附表一之爭點16、18、20】
      (5)證據2 之收入額輸入機構16係用以輸入實際支付金額，
        故系爭專利申請專利範圍第1 項之「支付金額輸入裝置
        ，用來輸入支付之現金之金額」技術特徵為證據2 所揭
        露。
      (6)證據2 之有價密碼資訊產生機構22係當該要求額與收入
        額符合時，用以將該密碼資訊與該要求額互相連繫，而
        產生有價密碼資訊，故系爭專利申請專利範圍第1 項之
        「產生裝置，當被選擇之預付卡之面額和支付金額一致
        之情況時，用來產生預付卡資訊使上述字元串記憶裝置
        內之任何字元串與上述之面額具有相關性」技術特徵為
        證據2 所揭露。
      (7)證據2 之有價密碼資訊記憶機構24係用以儲存該有價密
        碼資訊，故系爭專利申請專利範圍第1 項之「預付卡資
        訊記憶裝置，用來收納該預付卡資訊」技術特徵為證據
        2 所揭露。
      (8)證據2 之有價密碼資訊輸出機構26係用以輸出該有價密
        碼資訊，故系爭專利申請專利範圍第1 項之「輸出裝置
        ，用來輸出上述之預付卡資訊」技術特徵為證據2 所揭
        露。
      (9)綜上，系爭專利申請專利範圍第1 項各構成要件之技術
        特徵皆為證據2 所揭露，為申請前已見於刊物者，故證
        據2 可證明系爭專利申請專利範圍第1 項不具新穎性。
    4.原處分書第8 頁第(六)項第6 至8 行所載：「....此外，系
      爭專利之條碼選擇單及條形碼讀取器早已見於一般之便利
      商店，並不具新穎之發明；......」（見本院卷第13頁反
      面），經本院命被告陳述意見，被告陳稱：如答辯狀第3
      頁第(四)項所示等語（見本院卷第225 頁）。亦即被告認為
      「條碼選擇單」及「條形碼讀取器」之技術特徵，係為系
      爭專利申請時早已見於一般之便利商店中使用之技術元件
      及手段，其為在於參酌引證文件即能直接置換的技術特徵
      ，故不具新穎性云云（本院卷第63頁）。
      (1)按發明專利新穎性之審查，係採「單獨對比」原則，即
        將發明專利申請案之申請專利範圍與每一份引證資料中
        所公開與該申請案相關的技術內容單獨地進行比較。而
        發明專利進步性之審查，則應就申請案之發明或創作為
        整體判斷，並得以一份或多份引證文件組合以為判斷，
        惟其組合，以熟悉該項技術者於申請時或有效優先權日
        ，所能輕易完成者為限（最高行政法院99年度判字第63
        6 號判決參照）。
      (2)83年11月25日公告之專利審查基準「第一篇　發明專利
        審查基準」「第二章　專利要件」「第三節　新穎性」
        「二、新穎性判斷之概念及基本原則」規定：「......
        2.新穎性判斷之基本原則......(4)比對方式，應採單獨
        比對方式，以個別獨立的引證資料與『請求項所載發明
        』進行比對，不得將二個以上獨立的引證資料予以組合
        ，以與『請求項所載發明』比對。」
      (3)系爭專利係於93年4 月21日核准審定，有關判斷系爭專
        利之專利要件，應以核准審定時之專利法（90年10月24
        日修正公布）及專利審查基準為依據，且該專利審查基
        準應自對應之90年專利法施行之日起有其適用（最高行
        政法院99年度判字第1335號判決參照）。惟觀諸被告答
        辯狀第3 頁第(四)項所載之專利審查基準「第2-3-7 頁」
        （本院卷第63頁），係指2004年版之專利審查基準之內
        容，此係於93年12月14日修正施行，被告據以辯稱原處
        分原處分書第8 頁第(六)項第6 至8 行所載「為在於參酌
        引證文件即能直接置換的技術特徵」云云，尚有違誤。
      (4)原處分以證據2 組合一般之便利商店之條碼選擇單及條
        形碼讀取器，而認定系爭專利申請專利範圍第1 項為申
        請前已見於刊物或已公開使用者，被告顯以證據2 與習
        知技術予以組合，而與系爭專利申請專利範圍第1 項比
        對，有違前揭新穎性判斷原則，其理由自有違誤。
  (二)系爭專利申請專利範圍第2 項不具新穎性【附表一之爭點3
    】：
    1.證據2 圖1 及申請專利範圍第2 項揭露一種有價密碼資訊
      發行系統10，包含：用以儲存由設定位數之文字序列所成
      密碼資訊的密碼資訊記憶機構12；用以選擇輸入所希望金
      額的要求額輸入機構14；用以輸入與信用卡有關資訊的卡
      片資訊輸入機構18；用以傳輸該信用卡資訊及該要求額於
      外部電腦系統而要求以信用卡決算，同時確認信用卡決算
      是否已完成的卡片決算處理機構20；於信用卡決算完成時
      ，用以將該密碼資訊予該要求額相連繫以產生有價密碼資
      訊的有價密碼資訊產生機構22；用以儲存該有價密碼資訊
      的有價密碼資訊記憶機構24；及輸出該有價密碼資訊的有
      價密碼資訊輸出機構26（見舉發卷第1 冊第86頁）。
    2.系爭專利申請專利範圍第2 項之各構成要件與證據2 比對
      如附表三所示（有關系爭專利申請專利範圍第2 項與證據
      2 之技術內容中要件編號及對應關係，業經本院命兩造及
      參加人陳述意見，見本院卷第227 頁）。系爭專利申請專
      利範圍第2 項與證據2 相較，系爭專利申請專利範圍第2
      項之字元串記憶裝置25等同於證據2 之密碼資訊記憶機構
      12，選擇單32等同於證據2 之受理票61，條形碼讀取器15
      a 等同於證據2 之掃描器48a ，信用卡資訊輸入裝置30等
      同於證據2 之卡片資訊輸入機構18，確認裝置24等同於證
      據2 之卡片決算處理機構20，產生裝置22等同於證據2 之
      有價密碼資訊產生機構22，預付卡資訊記憶裝置26等同於
      證據2 之有價密碼資訊記憶機構24，輸出裝置31等同於證
      據2 之有價密碼資訊輸出機構26。
    3.系爭專利申請專利範圍第2 項與證據2 之技術特徵比對：
      (1)證據2 為一種有價密碼資訊發行系統，而系爭專利申請
        專利範圍第2 項之預付卡資訊係為具有金錢價值之字元
        串資訊，故系爭專利申請專利範圍第2 項之標的「一種
        預付卡資訊發行系統」為證據2 所揭露。
      (2)證據2 之密碼資訊記憶機構12係用以儲存由設定位數之
        文字序列所成的密碼資訊，故系爭專利申請專利範圍第
        2 項之「字元串記憶裝置，用來儲存多個指定位數之字
        元串」技術特徵為證據2 所揭露。
      (3)證據2 說明書中譯本第10頁第20至21行記載「該受理票
        61上有受理號碼及申請日時，申請內容等記載以外，尚
        有對應該申請內容之條碼印字」（見舉發卷第1 冊第97
        頁）。另由證據2 圖10可知，受理票61上的申請內容包
        含國際電話業者名稱與金額等資訊，故系爭專利申請專
        利範圍第2 項之「顯示有條形碼之選擇單，用來識別預
        付卡之種類和面額」技術特徵為證據2 所揭露。（此部
        分業經本院命兩造及參加人陳述意見，見本院卷第227
        頁）
      (4)證據2 說明書中譯本第10頁第22至23行記載「便商31的
        店員經確認金額無誤後輸入受理票61的條碼於POS 末端
        的掃描器48a 」（見舉發卷第1 冊第97頁）。而受理票
        61上的條碼係對應包含國際電話業者名稱與金額等資訊
        的申請內容，故系爭專利申請專利範圍第2 項之「條形
        碼讀取器，用來讀取上述之條形碼藉以輸入預付卡之種
        類和面額」技術特徵為證據2 所揭露。（此部分業經本
        院命兩造及參加人陳述意見，見本院卷第227 頁）
      (5)證據2 之卡片資訊輸入機構18係用以輸入與信用卡有關
        的資訊，故系爭專利申請專利範圍第2 項之「信用卡資
        訊輸入裝置，用來輸入與信用卡有關之資訊」技術特徵
        為證據2 所揭露。
      (6)證據2 之卡片決算處理機構20係用以傳輸該信用卡資訊
        及該要求額於外部電腦系統而要求以信用卡決算，同時
        確認信用卡決算是否已完成，故系爭專利申請專利範圍
        第2 項之「確認裝置，將該信用卡資訊和上述之預付卡
        之面額發訊到外部之電腦系統，要求以信用卡結算，和
        確認利用信用卡之結算是否完成」技術特徵為證據2 所
        揭露。
      (7)證據2 之有價密碼資訊產生機構22係於信用卡決算完成
        時，用以將該密碼資訊與該要求額相連繫以產生有價密
        碼資訊，故系爭專利申請專利範圍第2 項之「產生裝置
        ，當利用信用卡之結算已完成時，用來產生預付卡資訊
        使上述字元串記憶裝置內之任何字元串與上述之面額具
        有相關性」技術特徵為證據2 所揭露。
      (8)證據2 之有價密碼資訊記憶機構24係用以儲存該有價密
        碼資訊，故系爭專利申請專利範圍第2 項之「預付卡資
        訊記憶裝置，用來收納該預付卡資訊」技術特徵為證據
        2 所揭露。
      (9)證據2 揭露之有價密碼資訊輸出機構26係用以輸出該有
        價密碼資訊，故系爭專利申請專利範圍第2 項之「輸出
        裝置，用來輸出上述之預付卡資訊」技術特徵為證據2
        所揭露。
      (10)綜上，系爭專利申請專利範圍第2 項各構成要件之技術
        特徵皆為證據2 所揭露，為申請前已見於刊物者，故證
        據2 可證明系爭專利申請專利範圍第2 項不具新穎性。
    4.原處分書第9 頁第(六)項倒數第5 至4 行所載：「......而
      被舉發案所述之條碼選擇單及條形碼讀取器早已見於一般
      之便利商店，不具新穎之發明......」（見本院卷第14頁
      ）經本院命被告陳述意見，被告陳稱：如答辯狀第3 頁第
      (四)項所示等語（見本院卷第225 至226 頁）。亦即被告認
      為「條碼選擇單」及「條形碼讀取器」之技術特徵，係為
      系爭專利申請時早已見於一般之便利商店中使用之技術元
      件及手段，其為在於參酌引證文件即能直接置換的技術特
      徵，故不具新穎性云云（本院卷第63頁）。惟如前所述，
      被告答辯狀第3 頁第(四)項所載之專利審查基準「第2-3-7
      頁」，係指2004年版之專利審查基準之內容，此係於93年
      12月14日修正施行，被告據以辯稱原處分原處分書第9 頁
      第(六)項倒數第5 至4 行「為在於參酌引證文件即能直接置
      換的技術特徵」云云，尚有違誤。是以原處分以證據2 組
      合一般之便利商店之條碼選擇單及條形碼讀取器，而認定
      系爭專利申請專利範圍第2 項為申請前已見於刊物或已公
      開使用者，被告顯以證據2 與習知技術予以組合，而與系
      爭專利申請專利範圍第2 項比對，有違前揭新穎性判斷原
      則，其理由自有違誤。
  (三)系爭專利申請專利範圍第3 項不具新穎性【附表一之爭點4
    】：
    1.證據2 圖12及申請專利範圍第3 項揭露一種通話費決算系
      統70，包含：儲存至少含有為了連接於特定通信業者交換
      機進入號碼的文字序列所成密碼資訊用之密碼資訊記憶機
      構12的申請專利範圍第1 項或第2 項所述有價密碼資訊發
      行系統10；用以儲存該通信業者費用體系的費用記憶機構
      73；從發信側86末端輸入有價密碼資訊及受信者80電話號
      碼時，以該有價密碼資訊為鎖匙來檢索有價密碼資訊記憶
      機構72，以確認該有價密碼資訊餘值的餘值確認機構76；
      如該餘值在一定值以上時，用以連接該發信側86末端與受
      信側80末端的回線連接機構71；將該受信側80電話號碼及
      該餘值加入於該費用體系中以算出可通話時間的可通話時
      間算出機構78；用以計測該發信側86末端與受信側80末端
      間之通話時間的通話時間計測機構81；於經過該可通話時
      間之終點，用以切斷該發信側86末端與受信側80末端間通
      話路的回線切斷機構75；加入該通話時間於該費用體系中
      以算出通話費的通話費算出機構82；及用以從餘值減去該
      通話費的餘值減額機構83（見舉發卷第1 冊第86至87頁）
      。
    2.系爭專利申請專利範圍第3 項之各構成要件與證據2 比對
      如附表四所示（有關系爭專利申請專利範圍第3 項與證據
      2 之技術內容中要件編號及對應關係，業經本院命兩造及
      參加人陳述意見，見本院卷第227 頁）。系爭專利申請專
      利範圍第3 項與證據2 相較，系爭專利申請專利範圍第3
      項之預付卡資訊發行系統10等同於證據2 之有價密碼資訊
      發行系統10，費用體系記憶裝置48等同於證據2 之費用記
      憶機構73，線路連接裝置45等同於證據2 之回線連接機構
      71，確認裝置等同於證據2 之餘值確認機構76，減算裝置
      等同於證據2 之餘值減額機構83。
    3.系爭專利申請專利範圍第3 項與證據2 之技術特徵比對：
      (1)證據2 為一種通話費決算系統，故系爭專利申請專利範
        圍第3 項之標的「一種通話費結算系統」為證據2 所揭
        露。
      (2)系爭專利申請專利範圍第1 項或第2 項之預付卡資訊發
        行系統10的各構成要件皆為證據2 所揭露，已於前述。
        而證據2 之密碼資訊記憶機構12，其儲存有為了連接於
        特定通信業者交換機進入號碼的文字序列所成的密碼資
        訊。又系爭專利申請專利範圍第3 項之字元串記憶裝置
        25等同於證據2 之密碼資訊記憶機構12，故系爭專利第
        3 項之「如申請專利範圍第1 或2 項之預付卡資訊發行
        系統，具備有字元串記憶裝置用來儲存字元串其中至少
        包含有存取號碼用來連接到指定之通訊事業者之交換機
        」技術特徵為證據2 所揭露。
      (3)證據2 之費用記憶機構73係用以儲存通信業者費用體系
        ，故系爭專利申請專利範圍第3 項之「費用體系記憶裝
        置，用來儲存上述之通訊事業者之費用體系」技術特徵
        為證據2 所揭露。
      (4)證據2 之回線連接機構71係當該餘額在一定值以上時，
        用以連接發信側86末端與受信側80末端，故系爭專利申
        請專利範圍第3 項之「線路連接裝置，用來連接發訊側
        之電話終端機和來訊側之電話終端機」技術特徵為證據
        2 所揭露。
      (5)證據2 之餘值確認機構76係當發信側86末端輸入有價密
        碼資訊及受信側80電話號碼時，以該有價密碼資訊為鎖
        匙（key ）來檢索有價密碼資訊記憶機構72，以確認該
        有價密碼資訊的餘值。而系爭專利申請專利範圍第3 項
        之預付卡資訊記憶裝置26等同於證據2 之有價密碼資訊
        記憶機構72，故系爭專利申請專利範圍第3 項之「確認
        裝置，當輸入有來自發訊側之電話終端機之上述字元串
        和來信側之電話號碼之情況時，以該字元串作為檢索鍵
        ，檢索上述之預付卡資訊記憶裝置，確認與該字元串具
        有相關性之餘額」技術特徵為證據2 所揭露。
      (6)證據2 之回線連接機構71係當該餘額在一定值以上時，
        用以連接發信側86末端與受信側80末端，可通話時間算
        出機構78係用以將該受信側80電話號碼及該餘值加入於
        該費用體系中已算出可通話時間，通話時間計測機構81
        係用以計測該發信側86末端與受信側80末端間之通話時
        間，通話費算出機構82係加入該通話時間於該費用體系
        中以算出通話費，回線切斷機構75係於經過該可通話時
        間之終點，用以切斷該發信側86末端與受信側80末端間
        通話回路。而系爭專利申請專利範圍第3 項之「切斷裝
        置」技術特徵僅為組合證據2 之「回線連接機構71」、
        「可通話時間算出機構78」、「通話時間計測機構81」
        、「通話費算出機構82」及「回線切斷機構75」等技術
        特徵。故系爭專利申請專利範圍第3 項之「切斷裝置，
        當餘額為一定程度以上之情況時，連接上述之發訊側之
        電話終端機和來訊側之電話終端機，和依照上述費用體
        系算出發訊側之電話終端機和來訊側之電話終端機間之
        通話時間之通話費，在通話費超過上述餘額之時刻，切
        斷上述之發訊側終端機和來訊側終端機間之通話路徑」
        技術特徵為證據2 所揭露。
      (7)證據2 之餘值減額機構83係用以從餘值減去該通話費，
        故系爭專利申請專利範圍第3 項之「減算裝置，用來從
        上述之餘額中減去上述之通話費」技術特徵為證據2 所
        揭露。
      (8)綜上，系爭專利申請專利範圍第3 項各構成要件之技術
        特徵皆為證據2 所揭露，為申請前已見於刊物者，故證
        據2 可證明系爭專利申請專利範圍第3 項不具新穎性。
  (四)系爭專利申請專利範圍第4 項具新穎性【附表一之爭點5 】
    ：
    1.證據2 圖16及申請專利範圍第4 項揭露一種通話費決算系
      統93，包含：儲存至少含有為了連接於特定通信業者交換
      機進入號碼的文字序列所成密碼資訊用之密碼資訊記憶機
      構12的申請專利範圍第1 項或第2 項所述有價密碼資訊發
      行系統10；用以儲存該通信業者費用體系的費用記憶機構
      73；從發信側86末端輸入有價密碼資訊及受信者80電話號
      碼時，以該有價密碼資訊為鎖匙來檢索有價密碼資訊記憶
      機構72，以確認該有價密碼資訊餘值的餘值確認機構76；
      如該餘值在一定值以上時，用以連接該發信側86末端與受
      信側80末端的回線連接機構71；用以計測該發信側86末端
      與受信側80末端間通話時間的通話時間計測機構81；以每
      一設定單位時間算出通話費來逐次減算該餘值的餘值減額
      機構83；及於該餘值成為一定值以下時點，用以切斷該發
      信側86末端與受信側末端間通話路的回線切斷機構75（見
      舉發卷第1 冊第84至85頁）。
    2.系爭專利申請專利範圍第4 項之各構成要件與證據2 比對
      如附表五所示（有關系爭專利申請專利範圍第4 項與證據
      2 之技術內容中要件編號及對應關係，業經本院命兩造及
      參加人陳述意見，見本院卷第227 頁）。系爭專利申請專
      利範圍第4 項與證據2 相較，系爭專利申請專利範圍第4
      項之預付卡資訊發行系統10等同於證據2 之有價密碼資訊
      發行系統10，費用體系記憶裝置57等同於證據2 之費用記
      憶機構73，確認裝置等同於證據2 之餘值確認機構76，減
      算裝置等同於證據2 之餘值減額機構83。
    3.系爭專利申請專利範圍第4項與證據2 之技術特徵比對：
      (1)證據2 為一種通話費決算系統，故系爭專利申請專利範
        圍第4 項之標的「一種通話費結算系統」為證據2 所揭
        露。
      (2)系爭專利申請專利範圍第1 項或第2 項之預付卡資訊發
        行系統10的各構成要件，皆為證據2 所揭露，已於前述
        。故系爭專利申請專利範圍第4 項之「如申請專利範圍
        第1 或2 項之預付卡資訊發行系統」技術特徵為證據2
        所揭露。
      (3)證據2 之費用記憶機構73係用以儲存通信業者費用體系
        ，故系爭專利申請專利範圍第4 項之「費用體系記憶裝
        置，用來儲存網際網路連接業者之費用體系」技術特徵
        為證據2 所揭露。
      (4)證據2 之回線連接機構71係當該餘額在一定值以上時，
        用以連接發信側86末端與受信側80末端，證據2 之回線
        連接機構71並非用以將使用者端的通訊設備連接到網際
        網路。故系爭專利申請專利範圍第4 項之「通訊連接裝
        置，用來使使用者之通訊終端機連接到網際網路」技術
        特徵非為證據2 所揭露。（此部分業經本院命兩造及參
        加人陳述意見，見本院卷第228 頁）
      (5)證據2 之餘值確認機構76係當發信側86末端輸入有價密
        碼資訊及受信側80電話號碼時，以該有價密碼資訊為鎖
        匙（key ）來檢索有價密碼資訊記憶機構72，以確認該
        有價密碼資訊的餘值。而系爭專利申請專利範圍第4 項
        之預付卡資訊記憶裝置56等同於證據2 之有價密碼資訊
        記憶機構72。故系爭專利申請專利範圍第4 項之「確認
        裝置，當從使用者之通訊終端機經由通訊線路輸入有上
        述字元串之情況時，以該字元串作為檢索鍵，檢索上述
        預付卡資訊記憶裝置，確認與該字元串具有相關性之餘
        額」技術特徵為證據2 所揭露。
      (6)證據2 之回線連接機構71係當該餘值在一定值以上時，
        用以連接發信側86末端與受信側80末端，通話時間計測
        機構81係用以計測該發信側86末端與受信側80末端間之
        通話時間，回線切斷機構75於該餘值成為一定值以下時
        點，用以切斷該發信側86末端與受信側末端間通話路，
        證據2 之回線連接機構71非用以將使用者端的通訊設備
        連接到網際網路，回線切斷機構75非用以切斷通訊設備
        與網際網路的連接。故系爭專利申請專利範圍第4 項之
        「切斷裝置，當上述之餘額為一定程度以上之情況時，
        將上述之使用者33之通訊終端機連接到網際網路，和依
        照上述之費用體系算出上述通訊終端機之通訊時間之通
        訊費，在通訊費超過上述餘額之時刻，將上述之通訊終
        端機切斷使其與網際網路分離」技術特徵非為證據2 所
        揭露。（此部分業經本院命兩造及參加人陳述意見，見
        本院卷第228 頁）
      (7)證據2 之餘值減額機構83係以每一設定單位時間算出通
        話費來逐次減算該餘值，故系爭專利第4 項之「減算裝
        置，用來從上述之餘額中減去上述之通話費」技術特徵
        為證據2 所揭露。
      (8)綜上，證據2 並未揭露系爭專利申請專利範圍第4 項之
        「通訊連接裝置」及「切斷裝置」構成要件之技術特徵
        ，故證據2 無法證明系爭專利申請專利範圍第4 項不具
        新穎性。
    4.原處分書第10頁第(八)項第1 至12行認定系爭專利申請專利
      範圍第4 項之組成裝置、動作原理及達成效果、目的與證
      據2 完全相同，為申請前已見於刊物或已公開使用者云云
      （見本院卷第14頁反面）。惟證據2 之回線連接機構與回
      線切斷機構係分別用以連接及切斷發信側與受信側兩端，
      而系爭專利申請專利範圍第4 項之通訊連接裝置係用以將
      使用者端之通訊終端機連接到網際網路，以及切斷裝置係
      用以切斷通訊終端機與網際網路之連接，是以兩者為不同
      的功能，故系爭專利申請專利範圍第4 項之技術特徵與證
      據2 並非完全相同。因此，被告此部分認定即屬未洽。
  (五)系爭專利申請專利範圍第5 項具新穎性【附表一之爭點6 】
    ：
    1.系爭專利申請專利範圍第5 項之各構成要件與證據2 比對
      如附表六所示（有關系爭專利申請專利範圍第5 項與證據
      2 之技術內容中要件編號及對應關係，業經本院命兩造及
      參加人陳述意見，見本院卷第227 頁）。系爭專利申請專
      利範圍第5 項與證據2 相較，系爭專利申請專利範圍第5
      項之字元串記憶裝置25等同於證據2 之密碼資訊記憶機構
      12，輸入裝置16等同於證據2 之終端裝置32，產生裝置22
      等同於證據2 之有價密碼資訊產生機構22，預付卡資訊記
      憶裝置26等同於證據2 之有價密碼資訊記憶機構24，輸出
      裝置31等同於證據2 之有價密碼資訊輸出機構26，費用體
      系記憶裝置57等同於證據2 之費用記憶機構73，確認裝置
      等同於證據2 之餘值確認機構76，減算裝置等同於證據2
      之餘值減額機構83。
    2.系爭專利申請專利範圍第5 項與證據2 之技術特徵比對：
      (1)證據2 為一種通話費決算系統，故系爭專利申請專利範
        圍第5 項之標的「一種通訊費結算系統」為證據2 所揭
        露。
      (2)證據2 之密碼資訊記憶機構12係用以儲存由設定位數之
        文字序列所成的密碼資訊，故系爭專利申請專利範圍第
        5 項之「字元串記憶裝置，用來儲存多個指定位數之字
        元串」技術特徵為證據2 所揭露。
      (3)證據2 說明書中譯本第10頁第3 至15行揭露終端裝置32
        可供使用者選擇國際通信業者名者及金額等技術特徵（
        見舉發卷第1 冊第97頁）。故系爭專利申請專利範圍第
        5 項之「輸入裝置，用來選擇輸入預付卡之種類和面額
        」技術特徵為證據2 所揭露。
      (4)證據2 之有價密碼資訊產生機構22係當該要求額與收入
        額符合時，用以將該密碼資訊與該要求額互相連繫，而
        產生有價密碼資訊。故系爭專利申請專利範圍第5 項之
        「產生裝置，當被選擇之預付卡之面額與支付金額一致
        之情況時，用來產生預付卡資訊使上述之字元串記憶裝
        置內之任何一個字元串與上述之面額具有相關性」技術
        特徵為證據2 所揭露。
      (5)證據2 之有價密碼資訊記憶機構24係用以儲存該有價密
        碼資訊，故系爭專利申請專利範圍第5 項之「預付卡資
        訊記憶裝置，用來收納該預付卡資訊」技術特徵為證據
        2 所揭露。
      (6)證據2 之有價密碼資訊輸出機構26係用以輸出該有價密
        碼資訊，故系爭專利申請專利範圍第5 項之「輸出裝置
        ，用來輸出上述之預付卡資訊」技術特徵為證據2 所揭
        露。
      (7)證據2 之費用記憶機構73係用以儲存通信業者費用體系
        ，故系爭專利申請專利範圍第5 項之「費用體系記憶裝
        置，用來儲存網際網路連接業者之費用體系」技術特徵
        為證據2 所揭露。
      (8)證據2 之回線連接機構71係當該餘額在一定值以上時，
        用以連接發信側86末端與受信側80末端，證據2 之回線
        連接機構71並非用以將使用者端的通訊設備連接到網際
        網路。故系爭專利申請專利範圍第5 項之「通訊連接裝
        置，用來使使用者之通訊終端機連接到網際網路」技術
        特徵非為證據2 所揭露（此部分業經本院命兩造及參加
        人陳述意見，見本院卷第228 頁）。
      (9)證據2 之餘值確認機構76係當發信側86末端輸入有價密
        碼資訊及受信側80電話號碼時，以該有價密碼資訊為鎖
        匙（key ）來檢索有價密碼資訊記憶機構72，以確認該
        有價密碼資訊的餘值。故系爭專利申請專利範圍第5 項
        之「確認裝置，當從使用者之通訊終端機經由通訊線路
        輸入有上述字元串之情況時，以該字元串作為檢索鍵，
        檢索上述預付卡資訊記憶裝置，確認與該字元串具有相
        關性之餘額」技術特徵為證據2 所揭露。
      (10)證據2 之回線連接機構71係當該餘額在一定值以上時，
        用以連接發信側86末端與受信側80末端，可通話時間算
        出機構78係用以將該受信側80電話號碼及該餘值加入於
        該費用體系中已算出可通話時間，通話時間計測機構81
        係用以計測該發信側86末端與受信側80末端間之通話時
        間，通話費算出機構82係加入該通話時間於該費用體系
        中以算出通話費，回線切斷機構75係於經過該可通話時
        間之終點，用以切斷該發信側86末端與受信側80末端間
        通話回路，證據2 之回線連接機構71非用以將使用者端
        的通訊設備連接到網際網路，回線切斷機構75非用以切
        斷通訊設備與網際網路的連接。故系爭專利申請專利範
        圍第5 項之「切斷裝置，當上述之餘額為一定程度以上
        之情況時，將上述之使用者之通訊終端機連接到網際網
        路，和依照上述之費用體系算出上述通訊終端機之通訊
        時間之通訊費，在通訊費超過上述餘額之時刻，將上述
        之通訊終端機切斷使其網際網路分離」技術特徵非為證
        據2 所揭露（此部分業經本院命兩造及參加人陳述意見
        ，見本院卷第228 頁）。
      證據2 之餘值減額機構83係用以從餘值減去該通話費，
        故系爭專利申請專利範圍第5 項之「減算裝置，用來從
        上述之餘額中減去上述之通訊費」技術特徵為證據2 所
        揭露。
      綜上，證據2 並未揭露系爭專利申請專利範圍第5 項之
        「通訊連接裝置」及「切斷裝置」構成要件之技術特徵
        ，故證據2 無法證明系爭專利申請專利範圍第5 項不具
        新穎性。
    4.被告於99年3 月9 日（訴願階段）發函更正原處分書第5
      頁第4 至24行關於系爭專利申請專利範圍第5 項之內容記
      載（見訴願卷第7 頁。至原處分書該部分內容見本院卷第
      12頁），原告雖爭執被告審理時錯誤認定審查標的，決非
      行政程序法第101 條所稱之「誤寫、誤算，或是其他類此
      之顯然錯誤者」。惟經原處分書第10頁倒數第4 行至第12
      頁第1 行記載：「系爭專利申請專利範圍第5 項之『一種
      通訊費結算系統』中所載之『字元串記憶裝置、輸入裝置
      、產生裝置、預付卡資訊記憶裝置、輸出裝置、費用體系
      記憶裝置、通訊連接裝置、確認裝置、切斷裝置、和減算
      裝置』，已見於證據2 ......」（見本院卷第14頁反面至
      15頁），應認被告當時審查標的為系爭專利申請專利範圍
      第5 項之公告本，至原處分書第5 頁第4 至24行之記載，
      應屬「誤寫之顯然錯誤」，被告得依行政程序法第101 條
      規定更正之。
    5.然原處分書第10頁第(八)項倒數第4 行至第12頁第9 行認定
      系爭專利申請專利範圍第5 項之組成裝置、動作原理及達
      成效果、目的與證據2 完全相同，為申請前已見於刊物或
      已公開使用者云云（見本院卷第14頁反面）。惟證據2 之
      回線連接機構與回線切斷機構係分別用以連接及切斷發信
      側與受信側兩端，而系爭專利申請專利範圍第5 項之通訊
      連接裝置係用以將使用者端之通訊終端機連接到網際網路
      ，以及切斷裝置係用以切斷通訊終端機與網際網路之連接
      ，是以兩者為不同的功能，故系爭專利申請專利範圍第5
      項之技術特徵與證據2 並非完全相同。因此，被告此部分
      認定即屬未洽。
  (六)系爭專利申請專利範圍第6 項具新穎性【附表一之爭點7 】
    ：
    1.系爭專利申請專利範圍第6 項之各構成要件與證據2 比對
      如附表七所示（有關系爭專利申請專利範圍第6 項與證據
      2 之技術內容中要件編號及對應關係，業經本院命兩造及
      參加人陳述意見，見本院卷第227 頁）。系爭專利申請專
      利範圍第6 項與證據2 相較，系爭專利申請專利範圍第6
      項之字元串記憶裝置25等同於證據2 之密碼資訊記憶機構
      12，輸入裝置16等同於證據2 之終端裝置32，信用卡資訊
      輸入裝置30等同於證據2 之卡片資訊輸入機構18，確認裝
      置24等同於證據2 之卡片決算處理機構20，產生裝置22等
      同於證據2 之有價密碼資訊產生機構22，預付卡資訊記憶
      裝置26等同於證據2 之有價密碼資訊記憶機構24，費用體
      系記憶裝置57等同於證據2 之費用記憶機構73，確認裝置
      等同於證據2 之餘值確認機構76，減算裝置等同於證據2
      之餘值減額機構83。
    2.系爭專利申請專利範圍第6 項與證據2 之技術特徵比對：
      (1)證據2 為一種通話費決算系統，故系爭專利申請專利範
        圍第6 項之標的「一種通訊費結算系統」為證據2 所揭
        露。
      (2)證據2 之密碼資訊記憶機構12係用以儲存由設定位數之
        文字序列所成的密碼資訊，故系爭專利申請專利範圍第
        6 項之「字元串記憶裝置，用來儲存多個指定位數之字
        元串」技術特徵為證據2 所揭露。
      (3)證據2 說明書中譯本第10頁第3 至15行揭露終端裝置32
        可供使用者選擇國際通信業者名者及金額等技術特徵（
        見舉發卷第1 冊第97頁）。故系爭專利申請專利範圍第
        6 項之「輸入裝置，用來選擇輸入預付卡之種類和面額
        」技術特徵為證據2 所揭露。
      (4)證據2 之卡片資訊輸入機構係用以輸入與信用卡有關的
        資訊，故系爭專利申請專利範圍第6 項之「信用卡資訊
        輸入裝置，用來輸入與信用卡有關之資訊」技術特徵為
        證據2 所揭露。
      (5)證據2 之卡片決算處理機構20係用以傳輸該信用卡資訊
        及該要求額於外部電腦系統而要求以信用卡決算，同時
        確認信用卡決算是否已完成。故系爭專利申請專利範圍
        第6 項之「確認裝置，將該信用卡資訊和上述之預付卡
        之面額發訊到外部之電腦系統，要求以信用卡結算，和
        確認是否完成利用信用卡之結算」技術特徵為證據2 所
        揭露。
      (6)證據2 之有價密碼資訊產生機構22係於信用卡決算完成
        時，用以將該密碼資訊與該要求額相連繫以產生有價密
        碼資訊。故系爭專利申請專利範圍第6 項之「產生裝置
        ，當利用信用卡之結算已完成之情況時，產生預付卡資
        訊使上述字元串記憶裝置內之任何一個字元串與上述之
        面額具有相關性」技術特徵為證據2 所揭露。
      (7)證據2 之有價密碼資訊記憶機構24係用以儲存該有價密
        碼資訊，故系爭專利申請專利範圍第6 項之「預付卡資
        訊記憶裝置，用來收納該預付卡資訊」技術特徵為證據
        2 所揭露。
      (8)證據2 之費用記憶機構73係用以儲存通信業者費用體系
        ，故系爭專利申請專利範圍第6 項之「費用體系記憶裝
        置，用來儲存網際網路連接業者之費用體系」技術特徵
        為證據2 所揭露。
      (9)證據2 之回線連接機構71係當該餘額在一定值以上時，
        用以連接發信側86末端與受信側80末端，證據2 之回線
        連接機構71並非用以將使用者端的通訊設備連接到網際
        網路。故系爭專利申請專利範圍第6 項之「通訊連接裝
        置，用來使使用者之通訊終端機連接到網際網路」技術
        特徵非為證據2 所揭露（此部分業經本院命兩造及參加
        人陳述意見，見本院卷第228 頁）。
      (10)證據2 之餘值確認機構76係當發信側86末端輸入有價密
        碼資訊及受信側80電話號碼時，以該有價密碼資訊為鎖
        匙（key ）來檢索有價密碼資訊記憶機構72，以確認該
        有價密碼資訊的餘值。故系爭專利申請專利範圍第6 項
        之「確認裝置，當從使用者之通訊終端機經由通訊線路
        輸入有上述字元串之情況時，以該字元串作為檢索鍵，
        檢索上述預付卡資訊記憶裝置，確認與該字元串具有相
        關性之餘額」技術特徵為證據2 所揭露。
      證據2 之回線連接機構71係當該餘額在一定值以上時，
        用以連接發信側86末端與受信側80末端，可通話時間算
        出機構78係用以將該受信側80電話號碼及該餘值加入於
        該費用體系中已算出可通話時間，通話時間計測機構81
        係用以計測該發信側86末端與受信側80末端間之通話時
        間，通話費算出機構82係加入該通話時間於該費用體系
        中以算出通話費，回線切斷機構75係於經過該可通話時
        間之終點，用以切斷該發信側86末端與受信側80末端間
        通話回路，證據2 之回線連接機構71非用以將使用者端
        的通訊設備連接到網際網路，回線切斷機構75非用以切
        斷通訊設備與網際網路的連接。故系爭專利申請專利範
        圍第6 項之「切斷裝置，當上述之餘額為一定程度以上
        之情況時，將上述之使用者之通訊終端機連接到網際網
        路，和依照上述之費用體系算出上述通訊終端機之通訊
        時間之通訊費，在通訊費超過上述餘額之時刻，將上述
        之通訊終端機切斷使其網際網路分離」技術特徵非為證
        據2 所揭露（此部分業經本院命兩造及參加人陳述意見
        ，見本院卷第228 頁）。
      證據2 之餘值減額機構83係用以從餘值減去該通話費，
        故系爭專利申請專利範圍第6 項之「減算裝置，用來從
        上述之餘額中減去上述之通訊費」技術特徵為證據2 所
        揭露。
      證據2 之有價密碼資訊輸出機構26係用以輸出該有價密
        碼資訊，故系爭專利申請專利範圍第6 項之「輸出裝置
        ，用來輸出上述之預付卡資訊」技術特徵為證據2 所揭
        露。
      綜上，證據2 並未揭露系爭專利申請專利範圍第6 項之
        「通訊連接裝置」及「切斷裝置」構成要件之技術特徵
        ，故證據2 無法證明系爭專利申請專利範圍第6 項不具
        新穎性。
    4.被告於99年3 月12日（訴願階段）發函更正原處分書第5
      頁第24行至第6 頁第18行關於系爭專利申請專利範圍第6
      項之內容記載（見訴願卷第8 頁。至原處分書該部分內容
      見本院卷第12頁），原告雖爭執被告審理時錯誤認定審查
      標的，決非行政程序法第101 條所稱之「誤寫、誤算，或
      是其他類此之顯然錯誤者」。惟經原處分書第11頁第3 至
      7 行記載：「......系爭專利申請專利範圍第6 項中所載
      之『字元串記憶裝置、輸入裝置、信用卡資訊輸入裝置、
      確認裝置、產生裝置、預付卡資訊記憶裝置、輸出裝置、
      費用體系記憶裝置、確認裝置、切斷裝置、減算裝置』，
      已見於證據2 ......」（見本院卷第15頁），應認被告當
      時審查標的為系爭專利申請專利範圍第6 項之公告本，至
      原處分書第5 頁第24行至第6 頁第18行之記載，應屬「誤
      寫之顯然錯誤」，被告得依行政程序法第101 條規定更正
      之。
    5.然原處分書第11頁第(九)項第1 至15行認定系爭專利申請專
      利範圍第6 項之組成裝置、動作原理及達成效果、目的與
      證據2 完全相同，為申請前已見於刊物或已公開使用者云
      云（見本院卷第15頁）。惟證據2 之回線連接機構與回線
      切斷機構係分別用以連接及切斷發信側與受信側兩端，而
      系爭專利申請專利範圍第6 項之之通訊連接裝置係用以將
      使用者端之通訊終端機連接到網際網路，以及切斷裝置係
      用以切斷通訊終端機與網際網路之連接，是以兩者為不同
      的功能，故系爭專利申請專利範圍第6 項之技術特徵與證
      據2 並非完全相同。因此，被告此部分認定即屬未洽。
  (七)系爭專利申請專利範圍第7 項不具新穎性【附表一之爭點8
    】：
    1.證據2 申請專利範圍第5 項記載一種費用決算系統包含：
      申請專利範圍第1 項或第2 項所述之有價密碼資訊發行系
      統；於有伴隨有價密碼資訊輸入之費用決算要求時，使用
      該有價密碼資訊為鎖匙，來檢索有價密碼資訊記憶機構，
      以確認該有價密碼資訊之餘值的餘值確認機構；用以比較
      該餘值與該費用來決定可否決算的可否決算決定機構；及
      於可決算的場合，用以讓餘值減去相當於該費用之金額以
      充當決算的決算處理機構（見舉發卷第1 冊第84頁）。
    2.系爭專利申請專利範圍第7 項之各構成要件與證據2 比對
      如附表八所示（有關系爭專利申請專利範圍第7 項與證據
      2 之技術內容中要件編號及對應關係，業經本院命兩造及
      參加人陳述意見，見本院卷第227 頁）。系爭專利申請專
      利範圍第7 項與證據2 相較，系爭專利申請專利範圍第7
      項之預付卡資訊發行系統等同於證據2 之有價密碼資訊發
      行系統，確認裝置等同於證據2 之餘值確認機構，決定裝
      置等同於證據2 之可否決算決定機構，減算裝置等同於證
      據2 之決算處理機構。
    3.系爭專利申請專利範圍第7項與證據2 之技術特徵比對：
      (1)證據2 為一種費用決算系統，故系爭專利申請專利範圍
        第7 項之標的「一種費用結算系統」為證據2 所揭露。
      (2)系爭專利申請專利範圍第1 項或第2 項之預付卡資訊發
        行系統的各構成要件皆為證據2 所揭露，已於前述，故
        系爭專利申請專利範圍第7 項之「如申請專利範圍第1
        或2 項之預付卡資訊發行系統」技術特徵為證據2 所揭
        露。
      (3)證據2 之餘值確認機構係於有伴隨有價密碼資訊輸入之
        費用決算要求時，使用該有價密碼資訊為鎖匙，來檢索
        有價密碼資訊記憶機構，以確認該有價密碼資訊之餘值
        。而系爭專利申請專利範圍第7 項之預付卡資訊記憶裝
        置等同於證據2 之有價密碼資訊記憶機構。故系爭專利
        申請專利範圍第7 項之「確認裝置，在從連線服務事業
        者之通訊終端機，與上述之字元串一起的發送費用結算
        要求之情況時，以該字元串作為檢索鍵，檢索上述之預
        付卡資訊記憶裝置，用來確認與該字元串具有相關性之
        餘額」技術特徵為證據2 所揭露。
      (4)證據2 之可否決算決定機構係用以比較該餘值與該費用
        來決定可否決算，故系爭專利申請專利範圍第7 項之「
        決定裝置，使該餘額和上述之費用進行比較，用來決定
        可否結算」技術特徵為證據2 所揭露。
      (5)證據2 之決算處理機構係於可決算的場合，用以讓餘值
        減去相當於該費用之金額以充當決算，故系爭專利申請
        專利範圍第7 項之「決定裝置，使該餘額和上述之費用
        進行比較，用來決定可否結算」技術特徵為證據2 所揭
        露。
      (6)綜上，系爭專利申請專利範圍第7 項各構成要件之技術
        特徵皆為證據2 所揭露，為申請前已見於刊物者，故證
        據2 可證明系爭專利申請專利範圍第7 項不具新穎性。
  (八)綜上所述，系爭專利申請專利範圍第1 至3 、7 項不具新穎
    性，第4 至6 項具新穎性。
九、原處分及訴願決定應予撤銷：
  (一)按就行政法學理言，行政機關之裁量僅單純不合目的，或未
    作成其他更有意義甚至更理想之決定，其行為僅為「不當」
    ，並不涉及合法性之問題，依據訴願法第1 條第1 項規定，
    人民得對之向上級機關提起訴願，而受理訴願之機關為上級
    行政機關，依據行政機關上下隸屬指導關係，自得審查行政
    處分之「合法性」及「合目的性」。至於行政法院基於權力
    分立之原則，僅能審查行政機關之決定是否合法，而不能審
    查行政機關如何決定始更符合行政目的，否則無異於以行政
    法院取代行政機關行使裁量權。此參行政訴訟法第4 條第1
    項之規定，人民僅得對於違法行政處分提起行政訴訟，即臻
    顯灼（最高行政法院92年度判字第1426號判決參照）。基於
    憲法上權力分立原則，司法權之本質在於人民權利之救濟，
    以獨立、客觀、中立為其核心；而行政權在於執行立法者之
    意志，重其專業性及靈活運作。行政訴訟係對行政行為之監
    督機制，固應充分發揮司法權之功能，以保障人民之權利，
    惟司法審查非可無限上綱，仍應遵循一定之界限，本於司法
    權與行政權之分立，就行政權行使與否，為行政機關之第一
    次判斷權，司法機關應予尊重，凡未經行政機關處分者，除
    有法律明文規定外，不得於行政訴訟上由司法機關逕行第一
    次判斷權之行使。
  (二)被告於審定時，因認系爭專利申請專利範圍第1 至7 項不具
    新穎性，而就進步性部分，僅概括敘明「此外，於舉發證據
    5 至8 所揭露之技術內容，可以得知於一印有複數條碼資料
    的選擇單，以一條碼讀取器來讀取資料，已經為廣泛被應用
    在便利商店之『銷售業務』上，為既有之習知技術，且係為
    顯而易見，為所屬領域中具有通常知識者依申請前之先前技
    術所能輕易完成者。再查，證據2 足資證明系爭專利各項均
    不具新穎性已如前述，當然證據2 組合證據4 亦可證明系爭
    專利各項均不具進步性。」等語（見本院卷第15頁反面之原
    處分書第12頁第(十)項），總括就系爭專利不具進步性說明審
    查理由。
  (三)惟參加人原以證據2 主張系爭專利（公告本）不具新穎性，
    以證據2 、4 之組合主張系爭專利（公告本）不具進步性；
    嗣因原告申請更正系爭專利申請專利範圍，參加人即以證據
    2 、證據4 至證據8 主張系爭專利（更正本）不具進步性；
    其後參加人於本院審理時，就系爭專利不具進步性之同一撤
    銷理由，提出新證據（即證據2 、5 之組合），已於前第五
    (四)項所述。被告既不許原告更正，而依原公告本審查本件舉
    發案（見本院卷第11頁之原處分書第2 至3 頁第(一)項），則
    於舉發階段，有關系爭專利（公告本）不具進步性之引證即
    證據2 、4 之組合，被告竟一併審認舉發證據5 至8 ，顯有
    違誤。又本件應適用90年10月24日修正公布之專利法，被告
    卻使用92年2 月6 日修正公布之專利法第22條第4 項「為所
    屬領域中具有通常知識者依申請前之先前技術所能輕易完成
    者」用語，亦有不當。
  (四)如前所述，關於原告所提之更正申請，被告並未踐行相關通
    知程序而有瑕疵。又證據2 足以證明系爭專利申請專利範圍
    第1 至3 、7 項具新穎性，即無審查此部分進步性之必要，
    惟證據2 無法證明系爭專利申請專利範圍第4 至6 項不具新
    穎性，原處分就此部分之認定有誤，而參加人原舉發理由已
    包含以證據2 、4 之組合證明系爭專利申請專利範圍第4 至
    6 項不具進步性之主張，本件理應續為進步性之專利要件的
    判斷，即應逐項審查系爭專利申請專利範圍第4 至6 項是否
    具有進步性。然被告僅總括就系爭專利不具進步性說明審查
    理由，並未於審定書記載其實質理由，難認業已審查系爭專
    利申請專利範圍第4 至6 項是否具有進步性之爭點。此部分
    雖經本院當庭整理爭點，並命兩造及參加人陳述意見（見本
    院卷第226 至228 、230 至231 頁），惟倘本院就此部分進
    步性爭點予以審酌，不僅逾越原處分內容，更為司法機關行
    使原處分機關（被告）之第一次判斷權，有悖於行政爭訟救
    濟制度旨在糾正違法行政處分之目的。且參加人於本院審理
    時就有關系爭專利不具進步性之爭點，另提出新證據（即證
    據2 、5 之組合）。因此，證據2 、4 之組合、及證據2 、
    5 之組合能否證明系爭專利申請專利範圍第4 至6 項有參加
    人所指不具進步性之情形【附表一之爭點15至20】，仍應由
    被告行使第一次判斷權，且原告亦得依92年2 月6 日修正公
    布之專利法第71條第1 項第3 款規定，更正說明書或圖式（
    最高行政法院99年度判字第1233號判決參照）。從而，為兼
    顧行政機關之第一次判斷權，以及原告對系爭專利申請專利
    範圍仍有更正之利益，被告所為系爭專利全部申請專利範圍
    為「舉發成立，應撤銷專利權」之審定，即有未洽，訴願決
    定未及糾正，亦非妥適。故上開部分尚待審查，本件有待發
    回由被告依本院上述法律見解再為審查裁量，另為適法之處
    分。故原告據此請求撤銷訴願決定及原處分為有理由，應予
    准許。
十、本件事證已明，兩造及參加人其餘主張或答辯，已與本院判
    決結果無涉，爰毋庸一一論列，併此敘明。
據上論結，本件原告之訴為有理由，依智慧財產案件審理法第1
條，行政訴訟法第98條第1 項前段，判決如主文。
中　　華　　民　　國　　100　 年　　1　　 月　　6　　 日
                    智慧財產法院第二庭
                          審判長法　官  陳忠行
                                法  官  曾啟謀
                                法  官  蔡惠如
以上正本係照原本作成。
如不服本判決，應於送達後20日內，向本院提出上訴狀並表明上
訴理由（須按他造人數附繕本）。
如於本判決宣示後送達前提起上訴者，應於判決送達後20日內補
提上訴理由書（須按他造人數附繕本）。
中　　華　　民　　國　　100　 年　　1　　 月　　6　　 日
                                書記官  林佳蘋
